臺灣臺北地方法院民事判決
111年度重訴字第135號
原      告  許為城  


訴訟代理人  范值誠律師
複代理人    林桓誼律師
被      告  許清華  

訴訟代理人  鄭世榮  
被      告  許清標  
上列當事人間請求不動產所有權移轉登記事件，本院於民國111
年6月14日言詞辯論終結，判決如下：
    主      文
被告許清標應將附表編號二至編號七所示不動產如附表「應移轉
權利範圍」欄所載之應有部分移轉登記予原告。
原告其餘之訴駁回。
訴訟費用由被告許清標負擔百分之三十五，餘由原告負擔。
    事實及理由
壹、程序部分：
    被告許清標經合法通知，未於言詞辯論期日到場，核無民事
    訴訟法第386條所列各款事由，應依原告之聲請，由其一造
    辯論而為判決。
貳、實體部分：
一、原告起訴主張略以：兩造為兄弟，前於民國105年8月12日約
    定共同經營事業之內部實際持有比例為原告35%、被告許清
    標34%、許清華百分之31%，包括附表所示之土地、建物(下
    稱系爭不動產)亦以上開比例共有，兩造又於同年12月21日
    協議以借名登記方式將系爭不動產以附表所示比例為登記。
    然被告二人藉經營公司之便，對原告為刑事背信犯罪行為，
    原告因而對被告二人不再具信賴基礎，遂寄發存證信函終止
    兩造間就系爭不動產成立之借名登記契約，爰類推適用民法
    第541條第2項，並依民法第179條規定，請求被告將系爭不
    動產按原告持有比例回復登記為原告所有等語，並聲明：㈠
    被告許清華應將附表編號1所示不動產所有權應有部分移轉
    登記予原告167/10000。㈡被告許清標應將附表編號2所示土
    地所有權應有部分移轉登記予原告41860/0000000。㈢被告許
    清標應將附表編號3所示建物所有權應有部分移轉登記予原
    告35/100。㈣被告許清標應將附表編號4所示建物所有權應有
    部分移轉登記予原告35/800。㈤被告許清標應將附表編號5所
    示建物所有權應有部分移轉登記予原告420/10000。㈥被告許
    清標應將附表編號6所示建物所有權應有部分移轉登記予原
    告105/2300。㈦被告許清標應將附表編號7所示不動產所有權
    應有部分移轉登記予原告35/100。
二、被告之抗辯：
  ㈠被告許清華則以：兩造於105年間協議分拆共同合作之事業體
    ，並訂立抽籤協議書（下稱系爭協議書），系爭協議書已約
    定排除共同資金、土地使用權之資產。又就附表編號2至7所
    示不動產，被告許清華不否認係按兩造合資比例共有，但附
    表編號1所示不動產應為兩造各持有1/3，並無借名登記關係
    存在，且依105年12月21日會議紀錄（下稱系爭會議紀錄）
    載「共有」、「所有權」等文字，無從證明兩造就附表編號
    1所示不動產有借名登記關係等語，資為抗辯。並聲明：原
    告之訴駁回。
  ㈡被告許清標未於最後言詞辯論期日到場，惟據其前陳述及書
    狀答辯略以：系爭會議紀錄中之「木柵房產」，原告已同意
    以每坪新臺幣（下同）50萬元價格出售予被告許清標，另「
    十分房產」原告亦無意願持有，故原告就上開二筆房地已放
    棄承買，其起訴請求被告許清標移轉所有權，並無理由。又
    原告未經被告許清標同意，擅自將系爭會議紀錄所載之「雨
    聲街房產」以2,500萬元出售他人，則原告應按被告許清標
    之持分比例34%給付850萬元，而原告就「木柵房產」、「十
    分房產」訂定之價格分別為2,310萬6,765元、500萬元，依
    原告之持分比例35%計算，被告許清標應給付原告808萬7,36
    8元、175萬元，經扣除後，被告許清標至多僅須支付原告13
    3萬7,368元。況且，被告許清標所有價值2,724萬6,835元之
    大陸深圳雍景城房產借名登記在原告女兒名下，被告許清標
    多次要求返還登記，原告仍拒絕過戶，被告許清標亦得此主
    張抵銷等語，資為抗辯。並聲明：原告之訴駁回。
三、得心證之理由：
  ㈠按「借名登記」契約云者，謂當事人約定一方將自己之財產
    以他方名義登記，而仍由自己管理、使用、處分，他方允就
    該財產為出名登記之契約。其成立側重於借名者與出名者間
    之信任關係，在性質上應與委任契約同視。倘其內容不違反
    強制、禁止規定或公序良俗者，固應賦予無名契約之法律上
    效力，並類推適用民法委任之相關規定。惟借名登記契約究
    屬於「非典型契約」之一種，仍須於雙方當事人，就一方將
    自己之財產以他方名義登記，而仍由自己管理、使用、處分
    ，他方允就該財產為出名登記，相互為合致之意思表示，其
    契約始克成立。準此，當事人之一方如主張與他方有借名登
    記關係存在，自應就借名登記契約確已成立之事實，負舉證
    責任（最高法院100年度台上字第1972號判決參照）。次按
    不動產物權，依法律行為而取得、設定、喪失及變更者，非
    經登記不生效力；不動產物權經登記者，推定登記權利人適
    法有此權利，民法第758條、第759條之1第1項定有明文。而
    土地所有權之登記名義人，依前揭民法規定，自可推定為適
    法的土地所有權人，此為常態事實，主張登記名義人非真正
    所有權人者，所主張乃變態事實，就該變態事實，自應負舉
    證責任。再按，主張有借名委任關係存在事實之原告，於被
    告未自認下，須就此項利己事實證明至使法院就其存在達到
    確信之程度，始可謂已盡其依民事訴訟法第277條前段規定
    之舉證行為責任（最高法院103年度台上字第1637號判決要
    旨參照）。
  ㈡經查，系爭不動產之現登記名義人及應有部分如附表所示，
    此有建物登記謄本、土地登記謄本在卷可參（見當事人資料
    限閱卷），而被告就附表編號2至7所示不動產為兩造共有，
    持有比例分別為原告35%、被告許清標34%、被告許清華31%
    等情並無爭執（見本院卷第249頁、第250頁），僅爭執兩造
    就附表編號1不動產之應有部分各為1/3，則此部分既為被告
    所否認，揆諸前揭說明，原告主張兩造就附表編號1之不動
    產成立借名登記契約乙節，負舉證責任。原告固提出系爭協
    議書、會議紀錄為證，然據證人洪滿碧證稱：新店房產出租
    之租金係按兩造所有權狀持分比例分配等語（見本院卷第24
    8頁），並參以自己所有財產之貸款及租金多由自己負擔及
    收益等之常情（經驗法則），堪認附表編號1不動產之租金
    係由兩造各按登記之應有部分比例1/3收取，非兩造各依出
    資比例35%、34%、31%管理、收益甚明。又證人洪滿碧僅為
    系爭會議紀錄之記錄者，其對於兩造間如何就附表編號1之
    不動產達成借名登記之意思表示合致、達成合意之時、地等
    細節，均未為證述，原告復未提出其他足資佐證兩造間就附
    表編號1不動產有借名登記合意之明確證據，尚難僅憑洪滿
    碧之證言或系爭協議書、會議紀錄，即認兩造間就附表編號
    1之不動產有借名登記之契約關係。是兩造間就附表編號1之
    不動產並無借名登記之關係，經本院認定如前，原告即無終
    止其與被告間之借名登記關係可言，則原告以其已終止與被
    告間之借名登記關係為由，依民法第179條、類推適用民法
    第541條第2項規定，請求被告許清華將附表編號1不動產之
    應有部分167/10000移轉登記予原告，難認有據。
  ㈢復按借名登記契約之成立，側重於借名者與出名者間之信任
    關係，在性質上應與委任契約同視，並類推適用民法委任之
    相關規定。又當事人之任何一方，得隨時終止委任契約。受
    任人以自己之名義，為委任人取得之權利，應移轉於委任人
    。民法第549條第1項、第541條第2項分別定有明文。經查，
    被告既不爭執附表編號2至7所示不動產為兩造依原告持有35
    %、被告許清標持有34%、被告許清華持有31%之比例所共有
    ，已如前述，則附表編號2至7所示不動產均登記於被告許清
    標名下，就原告依35%持有比例之應有部分係借用被告許清
    標名義而存有借名登記之法律關係。而原告業以110年8月19
    日台北古亭郵局第899號存證信函為終止借名登記契約之意
    思表示，並於同年8月20日送達被告許清標，有該存證信函
    及郵件收件回執在卷可憑(見本院110年度店司調字第794號
    卷第53頁至第65頁)，是原告與被告許清標間之借名登記法
    律關係自送達時起即為終止，原告類推適用民法第541條第2
    項規定請求被告許清標返還借名登記之應有部分，即按原告
    持有比例計算，被告許清標應返還登記附表編號2至7所示不
    動產之應有部分依序為41860/0000000、35/100、35/800、4
    20/10000、105/2300、35/100，核屬有據。
  ㈣至被告許清標雖辯稱原告將「木柵房產」、「十分房產」出
    售予伊，無權要求伊移轉所有權，且經扣除伊應得之「雨聲
    街房產」出售價金，伊僅須支付原告133萬7,368元，伊亦得
    以原告未返還之大陸深圳雍景城房產價值為抵銷云云，然查
    系爭會議紀錄記載之內容應非兩造協議後確定日後執行之內
    容，不同意的人會在上面手寫註記，此經證人洪滿碧證述明
    確（見本院卷第244頁），則兩造是否確實依系爭會議紀錄
    履行，要非無疑，卷內復無其他事證足供證明原告與被告許
    清標就其他涉及房地有關稅負、價金之給付方式、點交、費
    用及違約等重要事項達成合意，難認原告與被告許清標間已
    成立買賣契約。又按二人互負債務，而其給付種類相同，並
    均屆清償期者，各得以其債務，與他方之債務，互為抵銷。
    但依債之性質不能抵銷或依當事人之特約不得抵銷者，不在
    此限，民法第334條第1項定有明文。本件縱認被告許清標所
    稱原告拒不返還大陸深圳雍景城房產乙事為真，則原告對被
    告許清標所負之債務為金錢債務，與原告終止借名登記契約
    後，被告許清標所負之債務為返還借名登記物之債務，非屬
    同種類之債務，不具抵銷適狀，自無從互為抵銷，被告許清
    標上開抗辯，礙難憑採。
四、綜上所述，原告類推適用民法第541條第2項規定，請求被告
    許清標將附表編號2至編號7所示不動產如附表「應移轉權利
    範圍」欄所載之應有部分移轉登記予原告，為有理由，應予
    准許，逾此範圍之請求，為無理由，應予駁回。
五、本件事實已臻明確，兩造其餘之攻擊或防禦方法，及所援用
    之證據，經本院斟酌後，認為與判決基礎之事實並無影響，
    均不足以影響本裁判之結果，自無庸一一詳予論駁之必要，
    併此敘明。
六、訴訟費用負擔之依據：民事訴訟法第79條。
中　　華　　民　　國　　111 　年　　7 　　月　　12　　日
                  民事第八庭    法  官  宣玉華
以上正本係照原本作成。
如對本判決上訴，須於判決送達後20日內向本院提出上訴狀。如
委任律師提起上訴者，應一併繳納上訴審裁判費。
中　　華　　民　　國　　111 　年　　7 　　月　　12　　日
                                書記官  林怡秀

編號 不動產 登記名義人 權利範圍 應移轉權利範圍 ⒈ ⑴新北市○○區○○段000地號土地 ⑵新北市○○區○○段0000○號建物（門牌號碼：新北市○○區○○路000巷0號） 許為城 5/18 無   許清標 1/3    許清華 1/3    許鴻翔 1/36    許鴻蓉 1/36  ⒉ 臺北市○○區○○段○○段000地號土地 許清標 1196/10000 41860/0000000 ⒊ 臺北市○○區○○段○○段0000○號建物 許清標 1/1 35/100 ⒋ 臺北市○○區○○段○○段0000○號建物 許清標 1/8 35/800 ⒌ 臺北市○○區○○段○○段0000○號建物 許清標 12/100 420/10000 ⒍ 臺北市○○區○○段○○段0000○號建物 許清標 3/23 105/2300  ⒎ ⑴新北市○○區○○段0000地號土地。 ⑵新北市○○區○○段000000000000號建物；新北市○○區○○段00○00○00○號建物 許清標 1/1 35/100